【裁判字號】    91,易,2796
【裁判日期】    920210
【裁判案由】    違反著作權法
【裁判全文】
臺灣臺中地方法院刑事判決                        九十一年度易字第二七九六號
    公  訴  人  臺灣臺中地方法院檢察署檢察官
    被      告  乙○○  男  四.
右列被告因違反著作權法案件，經檢察官提起公訴（九十一年度偵字第一九二一六號
），本院判決如左：
    主  文
乙○○無罪。
    理  由
一、公訴意旨略以：被告乙○○明知姓名年籍不詳年約三十多歲綽號「阿林」之成年
    男子，於民國九十一年九月初某日在臺中市南屯區○○○路與文心南五路路口夜
    市場內，所交付之教學ＶＣＤ光碟一批，其內有「大家來學ㄅㄆㄇ發音篇（上）
    」、「大家來學ㄅㄆㄇ拼音篇（下）」（起訴書僅記載「大家來學ㄅㄆㄇ發音篇
    」，漏未標明（上）集，又漏記「大家來學ㄅㄆㄇ拼音篇（下）」）均係非法重
    製告訴人小馬哥企業有限公司（下稱小馬哥公司）視聽著作（起訴書誤為電腦程
    式著作）之盜版品，係侵害他人著作權之物，竟以每一片盜版光碟片新臺幣（下
    同）十五元之代價向「阿林」購入後，基於意圖營利之犯意，自該時起，將之陳
    列在前開臺中市南屯區○○○路與文心南五路路口夜市場內攤位上，擬以每片五
    十元之價格販賣予不特人。嗣於九十一年九月二十七日二十二時三十分許，為警
    在上開臺中市南屯區○○○路與文心南五路路口夜市場內攤位上當場查獲，並扣
    得被告所有之盜版教學ＶＣＤ光碟片九片。因認被告所為係違反著作權第八十七
    條第二款規定，而犯同法第九十三條第三款以明知為侵害著作權之物，意圖營利
    而交付之方法侵害他人之著作權罪嫌。
二、按犯罪事實應依證據認定之，無證據不得推定其犯罪事實；又不能證明被告犯罪
    者，應諭知無罪之判決，刑事訴訟法第一百五十四條、第三百零一條第一項分別
    定有明文。次按事實之認定，應憑證據，所謂證據，須適於為被告犯罪事實之證
    明者，始得採為斷罪資料，如未能發現相當證據，或證據不足以證明，自不能以
    推測或擬制之方法以為裁判基礎；又認定不利於被告之事實，須依積極證據，苟
    積極證據不足為不利於被告事實之認定時，即應為有利於被告之認定，更不必有
    何有利之證據，最高法院五十三年臺上字第二七五０號、三十年上字第八一六號
    、四十年臺上字第八六號分別著有判例可資參照。
三、公訴人認被告乙○○涉有右開犯行，無非係以告訴人小馬哥公司負責人甲○○、
    告訴代理人黎鎮毅之指訴，及卷附之相關著作物包裝封面、使用說明書影本、錄
    影節目審查合格證明、扣案光碟片檢視清冊多張等件，資為論據。訊之被告乙○
    ○對於右揭時、地向姓名年籍不詳綽號「阿林」之成年男子，以每片ＶＣＤ十五
    元之價格，購入如扣案所示片名為「大家來學ㄅㄆㄇ發音篇（上）」、「大家來
    學ㄅㄆㄇ拼音篇（下）」之教學ＶＣＤ共計二十片，並於所設攤位陳列，再以每
    片五十元之價格販賣予不特定人，迄至本案被查獲時止，業已售出十一片，尚未
    販出之「大家來學ㄅㄆㄇ發音篇（上）」一片及「大家來學ㄅㄆㄇ拼音篇（下）
    」八片，則由警方當場查扣等事實，固均坦承不諱，惟堅詞否認有何違反著作權
    法之犯行，辯稱：綽號「阿林」者原亦在夜市設攤販賣光碟片，因為改行，就將
    剩餘商品皆以每片十五元之價格，整批轉賣予伊，買進扣案之教學ＶＣＤ均與一
    般所批發之老歌或卡通光碟片之價格相同，伊並不知是盜版品，亦無意侵害告訴
    人小馬哥公司之著作權利等語。
四、經查：
（一）扣案所示片名為「大家來學ㄅㄆㄇ發音篇（上）」及「大家來學ㄅㄆㄇ拼音篇
      （下）」之教學ＶＣＤ，係告訴人小馬哥公司享有著作財產權之視聽著作，均
      尚在著作財產權存續期間內等情，業據告訴人小馬哥公司負責人甲○○、告訴
      代理人黎鎮毅指陳明確，並有行政院新聞局錄影節目審查合格證明書、「小馬
      哥特惠專案精選幼教產品」目錄、臺北縣政府營利事業登記證、經濟部公司執
      照各一紙附卷可稽，及甲○○庭提片名為「大家來學ㄅㄆㄇ發音篇（上）、（
      下）」及「大家來學ㄅㄆㄇ拼音篇（上）、（下）」之正版教學ＶＣＤ各一片
      足資佐憑。
（二）而扣案之教學ＶＣＤ片名為「大家來學ㄅㄆㄇ發音篇（上）」一片及「大家來
      學ㄅㄆㄇ拼音篇（下）」八片，合計九片，經本院勘驗結果，各該光碟片中均
      未壓印ＩＦＰＩ之登記證號，其中「大家來學ㄅㄆㄇ拼音篇（下）」所使用之
      光碟片圖案，更與正版品截然不同等情，有扣案之教學ＶＣＤ九片及告訴人小
      馬哥公司負責人甲○○提出之正版教學ＶＣＤ二套可資參佐。足認扣案之「大
      家來學ㄅㄆㄇ發音篇（上）」一片及「大家來學ㄅㄆㄇ拼音篇（下）」八片，
      均係未經著作權人小馬哥公司授權或同意，而由不知姓名年籍之人擅自重製之
      盜版品，至臻明確。
（三）然被告始終堅稱並不知扣案之教學ＶＣＤ係屬盜版品，並以前揭情詞置辯。查
      ：
  １、被告本即在夜市設攤販售合法之老歌ＣＤ音樂光碟片、幼兒教學ＶＣＤ影音光
      碟片、卡通ＶＣＤ影音光碟片，皆係以每片十五元向批發廠商進貨，再以每片
      五十元之價格販賣予顧客，且不分種類皆是以如此之價格買進及賣出等情，業
      據被告供明在卷，並有現場拍攝之設攤照片三張在卷可稽。而同屬設攤販售上
      開老歌ＣＤ、幼兒教育ＶＣＤ、卡通ＶＣＤ之攤販，如有因故未能繼續擺攤之
      情形，會將存貨以原本買進之價格，甚至較低之價格轉賣予其他同業，又屬事
      理之常。參以被告供陳之前未曾販售過如扣案所示之教學ＶＣＤ等語，則被告
      辯稱綽號「阿林」之同業因為要轉業，故將存貨以每片十五元之價格整批轉售
      予伊，而轉售之商品中即包括如扣案所示之盜版教學ＶＣＤ合計二十片，由於
      亦是以一般正常的進貨價格買進，並不知該等教學ＶＣＤ是盜版品等語，尚非
      無稽。
  ２、被告復供稱：「．．．常常有客人詢問告訴人本件的片子，因為我去批發的廠
      商沒有這種產品，所以我先前也沒有進過這種產品。」等語，有本院訊問筆錄
      可考。則被告雖係以販售合法之老歌ＣＤ、幼兒教學ＶＣＤ、卡通ＶＣＤ等光
      碟片為業，但因幼兒教學ＶＣＤ之種類繁多，其又從未販售過如扣案所示之「
      大家來學ㄅㄆㄇ發音篇（上）」、「大家來學ㄅㄆㄇ拼音篇（下）」等教學Ｖ
      ＣＤ，自難徒憑被告係販售幼兒教學ＶＣＤ之攤販，即遽認其對告訴人小馬哥
      公司所享有視聽著作之前開教學ＶＣＤ究屬正版或盜版，價格之高低等項，必
      有辨識之能力。參以扣案之教學ＶＣＤ僅係被告向綽號「阿林」買進之整批商
      品中之一部分，則被告是否有逐一檢視全部買進之光碟片，檢視之內容、方法
      是否能查知扣案之教學ＶＣＤ未壓印ＩＦＰＩ之登記證號，係屬非法燒拷之盜
      版品，均因查無任何證據可資為憑，尚非無疑，則扣案之教學ＶＣＤ雖經本院
      勘驗結果，確實未有ＩＦＰＩ之登記證號，但至多僅能證明扣案之教學ＶＣＤ
      係屬盜版品，尚無法據以推論被告對於該等扣案教學ＶＣＤ是盜版品一節，係
      有所悉。
  ３、另依前述，被告明知顧客經常詢問「大家來學ㄅㄆㄇ發音篇（上）」、「大家
      來學ㄅㄆㄇ拼音篇（下）」等教學ＶＣＤ，存有商機，但因往來之批發廠商沒
      有該種產品，被告即未販賣過前開教學ＶＣＤ，足見被告經營廉價ＣＤ、ＶＣ
      Ｄ之攤販生意，皆係以能依正常管道取得之合法商品為販售標的，故其辯稱：
      當初如果知道綽號「阿林」轉賣如扣案所示之教學ＶＣＤ係盜版品，就不會販
      售了，並無意侵害告訴人之著作權利等語，應非飾卸虛捏之詞。
  ４、公訴人雖以告訴人小馬哥公司負責人甲○○、告訴代理人黎鎮毅之指訴及卷附
      文件為證，認被告辯稱不知扣案之教學ＶＣＤ是盜版物云云，係卸責之詞。惟
      查，公訴人前開所舉證據僅能證明告訴人小馬哥公司對於「大家來學ㄅㄆㄇ發
      音篇（上）」、「大家來學ㄅㄆㄇ拼音篇（下）」等教學ＶＣＤ係有著作財產
      權，且扣案之教學ＶＣＤ係屬盜版品等事實，尚不足以佐實被告對於扣案之教
      學ＶＣＤ係盜版品一節，確有明知，抑或被告如知扣案之ＶＣＤ係屬盜版品，
      其販賣之行為仍不違其本意。是以公訴人認定被告係明知向綽號「阿林」之成
      年男子所購得之「大家來學ㄅㄆㄇ發音篇（上）」、「大家來學ㄅㄆㄇ拼音篇
      （下）」等教學ＶＣＤ二十片，係盜版品，係侵害他人著作權之物，竟基於意
      圖營利之犯意，而設攤陳列販賣予不特定人，其中有關被告確有侵害告訴人小
      馬哥公司著作財產權之主觀犯意部分，顯未能提出任何證據以實其說，所認尚
      嫌速斷。
  ５、綜上所陳，被告前開辯解既非全然不可信採，本院復查無其他積極證據足認被
      告確有侵害告訴人小馬哥公司著作財產權之故意存在，揆諸首揭說明，應認被
      告右開犯行，尚屬不能證明，依法應諭知無罪之判決。
據上論斷，應依刑事訴訟法第三百零一條第一項，判決如主文。
中      華      民      國      九十二      年     二     月     十     日
                                臺灣臺中地方法院刑事第二庭
                                    法  官  莊  嘉  蕙
右正本證明與原本無異。
如不服本判決，應於送達後十日內向本院提出上訴狀（須附繕本），上訴於臺灣高等
法院臺中分院。
                                    書記官
中      華      民      國      九十二      年     二     月     十     日


司法院資訊處製作；財團法人民間司法改革基金會備份。
